ACORDAO-COMPLETO-2518372

ACÓRDÃO 2906/2021 ATA 47/2021 - PLENÁRIO

VISTOS, relatados e discutidos estes autos de denúncia fundada em possíveis irregularidades no âmbito da Concorrência 1/2019, de responsabilidade da Prefeitura Municipal de Eirunepé - AM, que tem por objeto a construção de escola com doze salas de aulas no bairro N. S. de Fátima na municipalidade, com recursos oriundos do Plano de Ações Articuladas (PAR) , administrados pelo Fundo Nacional do Desenvolvimento da Educação, mediante Termo de Compromisso 201804078-1 - PAR/FNDE;
ACORDAM os Ministros do Tribunal de Contas da União, reunidos em Sessão Plenária, diante das razões expostas pelo Relator, em:  
9.1. conhecer da denúncia, satisfeitos os requisitos de admissibilidade constantes nos arts. 234 e 235 do Regimento Interno deste Tribunal, e no art. 103, § 1º, da Resolução - TCU 259/2014; 
9.2. no mérito, considerar a denúncia parcialmente procedente;
9.3. determinar ao Fundo Nacional do Desenvolvimento da Educação que, no prazo de trinta dias, examine a documentação relacionada ao Termo de Compromisso 201804078-1-PAR/FNDE firmado com o município de Eirunepé - AM, em especial no que se refere à questão da propriedade do imóvel e à regularidade do objeto do Contrato 11/2019, firmado com a empresa Elfa Comércio de Equipamentos e Serviços de Informática Ltda., para a construção de escola com doze salas de aula no bairro de Fátima, informando, no prazo de 60 dias, as providências adotadas a este Tribunal, procedendo a abertura de tomada de contas especial, se for o caso;
9.4. encaminhar cópia do presente Acórdão, acompanhado do Voto e do Relatório, à Procuradoria da República no Estado do Amazonas, para a adoção das providências que entender cabíveis;
9.5. informar ao denunciante a prolação do presente Acórdão, destacando que o Relatório e o Voto que fundamentam a deliberação podem ser acessados por meio do endereço eletrônico www.tcu.gov.br/acordaos;
9.6. levantar o sigilo que recai sobre as peças destes autos, nos termos dos arts. 104, § 1º, e 108, parágrafo único, da Resolução-TCU 259/2014; e
9.7. determinar à SeinfraUrbana que monitore o cumprimento do item 9.3 no presente processo.

Denúncia acerca de possíveis irregularidades ocorridas em concorrência que tem por objeto a construção de escola com doze salas de aulas no bairro N.S. de Fátima no município de Eirunepé/AM. Análise de diligência.

Prefeitura Municipal de Eirunepé - AM.

3. Interessados/Responsáveis:
3.1. Responsável: Identidade preservada (art. 55, caput, da Lei n. 8.443/1992).

13.1. Ministros presentes: Ana Arraes (Presidente), Walton Alencar Rodrigues, Benjamin Zymler, Aroldo Cedraz, Bruno Dantas, Vital do Rêgo e Jorge Oliveira.
13.2. Ministros-Substitutos presentes: Augusto Sherman Cavalcanti, Marcos Bemquerer Costa, André Luís de Carvalho e Weder de Oliveira.

ACORDAO-COMPLETO-2537776

Acórdão de Relação 1553/2022 - Plenário

Acórdão de Relação

RAIMUNDO CARREIRO

Trata-se de denúncia fundada em possíveis irregularidades no âmbito da Concorrência 1/2019 (peça 13) , de responsabilidade da Prefeitura Municipal de Eirunepé - AM, que tem por objeto a construção de escola com doze salas de aulas no bairro N. S. de Fátima na municipalidade, com recursos oriundos do Plano de Ações Articuladas (PAR) , administrados pelo Fundo Nacional do Desenvolvimento da Educação, mediante Termo de Compromisso 201804078-1-PAR/FNDE (peça 1) .
2.	Após exame técnico dos autos, a Secretaria de Fiscalização de Infraestrutura Urbana propôs conhecer da denúncia, no mérito, considerá-la improcedente e expedir determinação ao FNDE. Transcrevo, com ajustes de forma, a instrução da área técnica (peça 26) , endossada pelo corpo diretivo da unidade (peças 27 e 28) :
"INTRODUÇÃO
	Cuidam os autos de denúncia acerca de possíveis irregularidades ocorridas no âmbito da Concorrência 1/2019 (peça 13) , de responsabilidade da Prefeitura Municipal de Eirunepé - AM, que tem por objeto a construção de escola com doze salas de aulas no bairro N.S. de Fátima na municipalidade, com recursos oriundos do Plano de Ações Articuladas (PAR) , administrados pelo Fundo Nacional do Desenvolvimento da Educação, mediante Termo de Compromisso 201804078-1 - PAR/FNDE (peça 1) .
O contrato das obras do empreendimento 11/2019, celebrado em 8/8/2019, entre o município e a empresa vencedora do certamente licitatório, Elfa Comércio de Equipamentos e Serviços de Informática Ltda. - ME (CNPJ 03.131.906/0001-33) , foi pactuado no montante de R$ 4.072.026,49 (peça 12) . 
Na instrução inaugural deste feito, à peça 15, esta unidade técnica propôs conhecer da presente denúncia, satisfeitos os requisitos de admissibilidade previstos nos arts. 234 e 235 do Regimento Interno do Tribunal de Contas da União e no art. 103, § 1º, da Resolução - TCU 259/2014, para, no mérito, considerá-la improcedente, e informar ao FNDE para que adotasse as providências de sua alçada. 
Sobreveio o r. Despacho do Ministro-Relator, Raimundo Carreiro, proferido à peça 18 destes autos, determinando a realização de diligência à prefeitura municipal com vistas à apresentação, no prazo de quinze dias, sob pena de aplicação de multa prevista no art. 58, inciso IV da Lei 8.443/1992 e no art. 268, IV, do regimento interno do TCU, o título de propriedade do imóvel onde está sendo construída a referida escola municipal no bairro N.S. de Fátima, objeto do referido Termo de Compromisso, de que trata o Extrato de Contrato nº 11/2019, publicado no Diário Oficial da União de 15/8/2019 (peça 12 destes autos) bem como o eventual decreto de desapropriação. (Os grifos constam do original) .
EXAME TÉCNICO
A comunicação processual dirigida à prefeitura foi realizada por meio do Ofício 1/2021-TCU/GAB-MIN-RC, de 13/7/2021 (peça 19) . Em resposta, o município compareceu aos autos, em 22/9/2021 (peça 20) , para apresentar os documentos colacionados às peças 20-23, com informes nos termos seguintes, no essencial: 
Segundo as justificativas no bojo da documentação apresentada pela prefeitura municipal a propriedade do terreno, objeto da controvérsia da lide de que trata os presentes autos, foi adquirida pela municipalidade junto ao próprio autor da denúncia, com inscrição em 14/5/1997, no livro 2, matrícula 379, do Registro de Terras e Tributação do Município, disciplinado pela Lei 5, de 16 de junho de 1997 (peça 20) .
Ainda, fez juntada de documento averbando a transferência de titularidade do terreno (do proprietário - o autor da presente denúncia -, para o município) por meio de título definitivo de propriedade do imóvel, cujo título foi subscrito pelo coordenador de arrecadação, fiscalização e tributação da Prefeitura Municipal de Eirunepé - AM (peça 22) . 
Arremata afirmando categoricamente que o terreno onde está sendo realizada a construção da escola objeto do referido termo de compromisso celebrado com o FNDE pertence ao acervo do patrimônio público do município de Eirunepé - AM (peça 20) . 
De sua vez, por intermédio de advogado regularmente constituído, conforme instrumento procuratório acostado à peça 23, p. 10, o autor da denúncia assevera que adquiriu um bem imóvel (um lote de terras) , registrado no cartório de registro de imóveis sob matrícula R01-239, fl. 38, do livro 2-A-C (registro geral) , por intermédio de escritura pública de compra e venda, lavrada em 17/7/1979, no cartório de notas do referido município (peça 23, p.15) . 
Aduz que o mencionado imóvel foi adquirido da prefeitura com amparo na Lei Municipal 198, de 15 de maio 1989, tendo o município expedido em favor do ora denunciante título definitivo de propriedade do imóvel (peça 23, p. 13) , o qual foi averbado em cartório de registro de imóveis, em 16 de maio de 1997, sob matrícula R02-239, conforme certidão vintenária lavrada pelo oficial da Comarca de Eirunepé - AM (peça 23, p. 23) .
Argumenta o autor, ora denunciante, que foi expropriado do domínio do imóvel sem o município expropriante requerer a desapropriação. Afirma, ainda, não existir decreto fundado em utilidade pública ou o interesse social e acrescenta, também, que o bem expropriado foi transferido para o domínio da prefeitura municipal, sem indenização, com vistas a realização da obra contratada com o Fundo Nacional do Desenvolvimento da Educação (peça 23) . 
 Complementa asseverando que a prefeitura informou a esta Corte de Contas inexistente compra e venda do imóvel alvo da denúncia, mediante o Ofício 166, de 2/9/2021 (peça 20) , não tendo apresentado a competente escritura pública lavrada por oficial de registro de imóveis da comarca da localização do bem (peça 23, p 5) . 
Prossegue sustentando que é inidôneo o documento emitido pelo coordenador de arrecadação, fiscalização e tributação da Prefeitura Municipal de Eirunepé - AM, o título definitivo de propriedade do imóvel, colacionado à peça 22, destes autos.
Reitera, igualmente, que ajuizou ação no Poder Judiciário do Estado do Amazonas para questionar a desapropriação indireta do imóvel objeto da presente denúncia, cujos autos foram tombados na Vara Única da Comarca do multicitado município sob o n. 0600158-08-2021.8.04.4100. 
Finaliza requerendo a esta Corte de Contas (peça 23, p. 8, grifos do original) :
O acolhimento da denúncia formulada, com a condenação do Município de Eirunepé, na pessoa do Prefeito RAYLAN BARROSO, ao pagamento de multa e demais cominações legais previstas, visto que a prefeitura não apresentou a este Graduado TCU os documentos IDÔNEOS e comprobatórios da propriedade do imóvel em questão, (registro e averbação do imóvel perante o cartório de registro de imóveis de Eirunepé) ;
Que este graduado TCU, encaminhe cópia da presente denúncia ao MINISTÉRIO PÚBLICO FEDERAL, e a POLÍCIA FEDERAL a fim de que sejam cientificados para providências cabíveis, por haver indícios de suposto crime praticado pelos agentes públicos do Município de Eirunepé  (declaração falsa em documento público) , falsidade ideológica e IMPROBIDADE, com intuito de justificar celebração de convênio federal irregular e aplicação de recursos públicos para realização de obra no imóvel dos denunciantes. 
Saliente-se, primeiro, que a ocorrência de fatos graves e relevantes acerca deste feito, se comprovados, poderão causar prejuízo material ao erário, uma vez que as obras de construção da escola objeto do referido termo de compromisso celebrado entre o município de Eirunepé e o FNDE estão em andamento e, caracterizada a prática de ato de improbidade administrativa que causa prejuízo ao erário, o agente pode sofrer outras sanções, além daquelas previstas no art. 37, § 4°, do Texto Constitucional vigente.
A regra constitucional citada estabeleceu que o ato de improbidade administrativa implicará a suspensão dos direitos políticos, a perda da função pública, a indisponibilidade de bens e o ressarcimento ao erário, na forma e gradação prevista em lei, sem prejuízo da ação penal cabível.
 Por outro lado, é sabido que os documentos públicos gozam de presunção de veracidade, e não havendo prova que os contraponham, não se pode concluir, nessa análise perfunctória, pela falsidade do referido documento subscrito pelo coordenador de arrecadação, fiscalização e tributação da Prefeitura Municipal de Eirunepé (peça 22) , havendo necessidade de exigir ampla dilação probatória, de acordo com o entendimento pacificado na doutrina pátria e jurisprudência desta Corte de Contas, conforme se vê a seguir.
Para Humberto Thedoro Junior os documentos públicos gozam de presunção de veracidade quando legitimamente elaborados dentro da competência do órgão expedidor, o que é o caso dos presentes autos. A presunção é, no entanto, de acordo com esse renomado jurista, apenas iuris tantum, porque pode ser desconstituída por declaração judicial de falsidade do documento, com espeque no art. 427 do NCPC.
Com efeito, diz o art. 427 que "Cessa a fé do documento público ou particular sendo-lhe declarada judicialmente a falsidade".
Corroborando o entendimento da doutrina, assim decidiu esta Corte de Contas, pela sua Segunda Câmara, na sessão de 30/7/2019, relator Ministro-Substituto Marcos Bemquerer, no julgamento da Tomada de Contas Especial TC Processo 011.930/2015-2, instaurada pelo Fundo Nacional do Desenvolvimento da Educação: 
	(...) 
	A presunção de veracidade, por sua vez, é o atributo do ato administrativo que diz respeito aos fatos. Em decorrência desse atributo, presumem-se verdadeiros os fatos alegados pela Administração Pública. Com efeito, as certidões, atestados, declarações, informações e demais documentos fornecidos pela Administração são dotados de fé pública.  (Grifos acrescidos) .
Há, pois, presunção de autenticidade do documento emitido pela prefeitura municipal no qual atesta que o domínio do lote de terras onde estavam em andamento as obras de construção da escola objeto do multicitado termo de compromisso pertence ao município de Eirunepé - AM, fato que decorre da atribuição de fé pública conferida aos órgãos estatais na prática de seus atos, devendo o mencionado documento prevalecer até que, eventualmente, seja desconstituído judicialmente e a consequente anulação do título de propriedade do imóvel objeto da presente denúncia.  
Todavia, considerando os prejuízos que poderão advir para os cofres públicos em decorrência do julgamento da ação judicial, eventualmente, desfavorável aos interesses da União, na qual o autor da denúncia questiona a propriedade do terreno por intermédio de um título expedido em seu favor pelo município de Eirunepé - AM (peça 23, p. 13) .
 Considerando que as obras da escola pactuadas entre o município e o FNDE encontram-se inacabadas, com percentual físico de execução de 9%, conforme pesquisa realizada, nesta data, no Sistema Integrado de Planejamento, Orçamento e Finanças do Ministério da Educação (Simec) peça 25.
Considerando o princípio de não supressão dos elos da cadeia de controle e bem assim  o entendimento remansoso nesta Corte de Contas no sentido de que o controle primário sobre a aplicação dos recursos federais compete ao órgão concedente/contratante, no caso ao Fundo Nacional do Desenvolvimento da Educação, devendo esgotar as medidas administrativas de sua alçada para caracterização ou elisão de eventuais danos, e, caso necessário, instaurar processo de tomada de contas especial a ser apreciado posteriormente por este Tribunal (Acórdão 9730/2020-TCU-Primeira Câmara, relator Ministro-Substituto Weder de Oliveira) .          
Entende-se, pois, que o documento emitido pela Prefeitura Municipal de Eirunepé - AM certificando que possui o domínio do terreno onde as obras do FNDE estavam sendo construídas, localizado na Av. Getúlio Vargas, sob matrícula 379, naquela municipalidade (peças 20-22) , objeto do Termo de Compromisso 201804078-1 - PAR/FNDE, de que trata o Extrato de Contrato nº 11/2019, publicado no D.O.U de 15/8/2019 (peça 12) , goza de presunção de veracidade e fé pública, ou seja, até que se faça prova em contrário, os fatos ali expostos deverão ser considerados verdadeiros, fazendo-se as propostas que se seguem: 
PROPOSTA DE ENCAMINHAMENTO
Ante todo o exposto, submetem-se os autos à consideração superior, propondo:
 reiterar a proposta de conhecimento da presente denúncia à peça 15, destes autos, uma vez que satisfeitos os requisitos de admissibilidade previstos nos arts. 234 e 235 do Regimento Interno do Tribunal de Contas da União e no art. 103, § 1º, da Resolução - TCU 259/2014, para, no mérito, ante os elementos constantes dos autos, considerá-la improcedente;
 determinar ao Fundo Nacional do Desenvolvimento da Educação que, em 90 (noventa) dias, examine a documentação relacionada à fiscalização relacionada ao Termo de Compromisso 201804078-1 - PAR/FNDE firmado com o município de Eirunipé - AM, bem como a relativa ao uso de suposto documento falso, o título de propriedade do imóvel, expedido pelo coordenador de arrecadação, fiscalização e tributação do referido município, e, se necessário, instaure tomada de contas especial informando as providências adotadas a este Tribunal;
 conceder acesso eletrônico ao Ministério Público Federal, com fundamento no art. 8º, inciso II, da Lei Complementar 75, de 20 maio de 1993, e no art. 129, VIII, da Constituição Federal, para que adote as providências de sua alçada;  
 informar ao FNDE e ao denunciante do acórdão que vier a ser proferido, destacando que o inteiro teor da deliberação que vier a ser proferida estará disponível, no dia seguinte a sua oficialização, para consulta no endereço eletrônico www.tcu.gov.br/acordaos;  
 encerrar o processo e arquivar os autos, com fundamento no art. 169, inciso III, do RI/ TCU."
3.	É o Relatório.

não há

Não atuou.

DENÚNCIA. PREFEITURA MUNICIPAL DE EIRUNEPÉ/AM. POSSÍVEIS IRREGULARIDADES NA CONSTRUÇÃO DE ESCOLA COM RECURSOS DO FNDE EM TERRENO PRIVADO. CONHECIMENTO. PROCEDÊNCIA PARCIAL. COMUNICAÇÕES.

DENÚNCIA (DEN)

Secretaria de Fiscalização de Infraestrutura Urbana (SeinfraUrb).

Relato o presente processo em razão de sorteio realizado nos termos do art. 18-B da Resolução-TCU 175/2005 (peça 10) .	
2.	Conforme assentado no relatório precedente, trata-se de denúncia fundada em possíveis irregularidades no âmbito da Concorrência 1/2019 (peça 13) , de responsabilidade da Prefeitura Municipal de Eirunepé - AM, que tem por objeto a construção de escola com doze salas de aulas no bairro N.S. de Fátima na municipalidade, com recursos oriundos do Plano de Ações Articuladas (PAR) , administrados pelo Fundo Nacional do Desenvolvimento da Educação, mediante Termo de Compromisso 201804078-1 - PAR/FNDE (peça 1) . Segundo informações do denunciante, as obras do empreendimento estariam sendo executadas irregularmente em imóvel de sua propriedade.
3.	Em sua primeira instrução (peça 15) , a unidade técnica propôs conhecer da denúncia, considerá-la improcedente, comunicar ao FNDE a decisão do Tribunal e encerrar o processo. 
4.	Não obstante, julguei necessário que fossem colhidos mais elementos sobre a questão em análise. Por essa razão, por intermédio do Despacho à peça 18, de 13/7/2021, determinei a realização de diligência à Prefeitura de Eirunepé, para que apresentasse o título de propriedade do imóvel onde está sendo construída a referida escola, objeto do Termo de Compromisso 201804078-1 - PAR/FNDE, de que trata o Extrato de Contrato 11/2019, publicado no Diário Oficial da União de 15/8/2019 (peça 12) , bem como o eventual decreto de desapropriação.
5.	A diligência foi realizada mediante o Ofício 01/2021-TCU/GAB-MIN-RC, de 13/7/2021 (peça 19) .
6.	O Município de Eirunepé respondeu à diligência por meio do Ofício 166/2021, de 2/9/2021 (peça 20) , juntamente com o qual encaminhou os elementos requisitados (peças 21 e 22) . Além disso, foram juntados novos elementos à peça 23.
7.	Por fim, a SeinfraUrbana emitiu pronunciamento de mérito à peça 26, ratificado pelo corpo diretivo da unidade (peças 27 e 28) , com as seguintes propostas: 
a) reiterar a proposta de conhecimento da presente denúncia à peça 15, destes autos, uma vez que satisfeitos os requisitos de admissibilidade previstos nos arts. 234 e 235 do Regimento Interno do Tribunal de Contas da União e no art. 103, § 1º, da Resolução - TCU 259/2014, para, no mérito, ante os elementos constantes dos autos, considerá-la improcedente; 
b) determinar ao Fundo Nacional do Desenvolvimento da Educação que, em 90 (noventa) dias, examine a documentação relacionada à fiscalização relacionada ao Termo de Compromisso 201804078-1 - PAR/FNDE firmado com o município de Eirunipé - AM, bem como a relativa ao uso de suposto documento falso, o título de propriedade do imóvel, expedido pelo coordenador de arrecadação, fiscalização e tributação do referido município, e, se necessário, instaure tomada de contas especial informando as providências adotadas a este Tribunal; 
c) conceder acesso eletrônico ao Ministério Público Federal, com fundamento no art. 8º, inciso II, da Lei Complementar 75, de 20 maio de 1993, e no art. 129, VIII, da Constituição Federal, para que adote as providências de sua alçada; 
d) informar ao FNDE e ao denunciante do acórdão que vier a ser proferido, destacando que o inteiro teor da deliberação que vier a ser proferida estará disponível, no dia seguinte a sua oficialização, para consulta no endereço eletrônico www.tcu.gov.br/acordaos; 
e) encerrar o processo e arquivar os autos, com fundamento no art. 169, inciso III, do RI/ TCU.
8.	Realizada a breve introdução, passo a deliberar.
9.	A denúncia há de ser conhecida, pois satisfeitos os requisitos de admissibilidade constantes nos arts. 234 e 235 do Regimento Interno deste Tribunal, e no art. 103, § 1º, da Resolução - TCU 259/2014.
10.	No que toca ao mérito, observo a existência de dúvida razoável acerca da propriedade do imóvel onde está sendo erigida a escola objeto do Termo de Compromisso 201804078-1 - PAR/FNDE.
11.	Segundo informações trazidas aos autos pelo Prefeito Municipal de Eirunepé, Raylan Barroso de Alencar (peça 20) , o terreno em questão teria sido adquirido pelo ente federativo e incorporado ao patrimônio público em 1997, conforme registro do Setor de Terras e Tributação do Município (peças 21 e 22) . 
12.	Entretanto, conforme se verifica na Certidão expedida pelo Oficial do Registro de Imóveis da Comarca de Eirunepé em 10/12/2020, não consta a referida transferência de propriedade, embora haja menção à penhora do imóvel (peça 23, p. 23-25) .
13.	Ressalto que a competência primária para dirimir a controvérsia acerca da titularidade do imóvel em questão, matéria de fundo do presente processo, é do poder judiciário. Consoante informação do denunciante, a lide já estaria ajuizada na Vara da Justiça Estadual de Eirunepé. 
14.	Não obstante, como bem apontou a unidade técnica, caso haja a confirmação, pelo poder judiciário, das alegações apresentadas na denúncia, podem ocorrer implicações desfavoráveis aos cofres públicos federais. Refiro-me aos recursos repassados no Termo de Compromisso 201804078-1 - PAR/FNDE, para a construção de escola no terreno sub examine. Portanto, considero a denúncia parcialmente procedente.
15.	Outro ponto que merece atenção é a especificação da escola em construção. Conforme extrato do Contrato 11/2019 publicado no DOU (peça 12) e informação visível na placa da obra (peça 4) , trata-se de uma escola padrão FNDE com 12 salas de aula. Contudo, o Ofício 166/2021 do Sr. Prefeito Municipal (peça 20) faz referência a uma escola com 6 salas.
16.	Por fim, considero que a proposta de determinação veiculada na instrução da Seinfra não se mostra a mais adequada ao presente caso, pois não observa o art. 4º da Resolução-TCU 315/2020. Em decorrência, julgo pertinente adaptá-la para a expedição de recomendação ao FNDE.
17.	Ante o exposto, VOTO no sentido de que seja adotado o Acórdão que ora submeto a este Plenário.
TCU, Sala das Sessões, em 1º de dezembro de 2021.
RAIMUNDO CARREIRO 
Relator